臺灣高等法院刑事判決　　　　　　 93年度上更(一)字第738號
上　訴　人
即　被　告　丙○○
上列上訴人因殺人未遂案件，不服臺灣基隆地方法院90年度訴字
第116號，中華民國90年6月13日第一審判決（起訴案號：臺灣基
隆地方法院檢察署89年度偵續字第44號；移送併辦案號：89年度
偵字第4083號）提起上訴，本院判決後，經最高法院發回更審，
本院判決如左：
    主  文
原判決撤銷。
丙○○共同殺人未遂，累犯，處有期徒刑伍年貳月。
    事  實
一、丙○○前因犯賭博罪，經法院判處有期徒刑 6月確定，於民
    國87年 1月22日易科罰金執行完畢。緣丙○○與其弟甲○○
    （另案經原審以89年度訴字第 478號判決判處有期徒刑5年4
    月，上訴後，經本院90年度上訴字第1896號判決駁回上訴，
    再經最高法院以91年度台上字第 309號判決駁回上訴確定）
    共同經營「雙豐企業有限公司」，丁○○則為該公司業務員
    ，雙方因貨款有所糾紛，丙○○、甲○○亟思討回該筆債務
    。89年2月5日適值農曆春節大年初一，丙○○思及丁○○原
    經孔慶文介紹進入其公司，乃夥同甲○○，攜帶西瓜刀 1把
    ，並約同不知情之乙○○（業經臺灣基隆地方法院檢察署檢
    察官為不起訴處分確定），由丙○○駕駛車牌號碼Q6–1437
    號箱型車驅車前往臺北縣貢寮鄉○○街26巷22之 7號，即孔
    慶文之母孔林阿美（亦為甲○○、乙○○之乾媽）住處欲找
    尋丁○○。同日下午 5時30分許，於該處適遇前已到達之丁○○，丙○○、甲○○與丁○○再因貨款問題發生爭執。丙○○與甲○○憤而萌生殺害丁○○之意思，基於共同犯意之
    聯絡，由丙○○在該處之客廳內，抓住丁○○胸前衣服，使
    丁○○無法逃脫，並囑咐甲○○拿刀子進來，繼由甲○○自
    上開箱型車內取出長約1尺半至 2尺、預藏之西瓜刀1把，持
    以砍殺丁○○，先砍向丁○○頭部，丁○○以右手擋開，此
    時丙○○即鬆手，甲○○則再砍往丁○○之右頸部，致丁○○受有右臉皮缺損、右手臂切割傷併尺骨骨折、神經、血管
    及肌腱斷裂、右頸部撕裂傷等傷害，當場血流如注倒地，丙○○與甲○○ 2人即趁亂分頭逃離現場，甲○○並將該西瓜
    刀順手丟棄而滅失，丁○○嗣經在場之孔林阿美、孔慶文送
    醫急救始倖免於難。
二、案經被害人丁○○告訴臺北縣警察局瑞芳分局報告臺灣基隆
    地方法院檢察署檢察官偵查起訴暨移送原審併案審理。
    理  由
一、上訴人即被告丙○○固不否認與其弟即共犯甲○○於右揭時
    間、地點與被害人丁○○發生爭執，惟否認有共同殺人未遂
    之犯行，辯稱：當初我與我弟弟要去拜年，遇到丁○○，與
    他說起貨款問題，他就生氣叫囂，孔林阿美說今天是大年初
    一，有話好好說，後來不知怎麼的丁○○去廚房拿 1把菜刀
    出來，我與我弟弟甲○○ 2人跑到外面去，我跑到屋外時，
    跌倒在地上，他也還是要殺我，我也是被害人。當時我弟弟
    的同學乙○○也與我們一起去，他那時在外面與孔慶祥在聊
    天。我絆倒在地上時，我在丁○○的後面，我弟弟可能為了
    救我才傷到丁○○，我沒看見我弟弟的刀從何處來，也沒叫
    我弟弟甲○○去拿刀，當時我絆倒，被丁○○擋到，沒看見
    他們互砍的情形，只知他們互相抵擋，丁○○傷到，倒下去
    ，我才站起來；我出門時車上沒帶刀，雙方起爭執在屋內，
    發生事情在屋外云云。
二、經查：
(一)、右揭犯罪事實，業據被害人丁○○、證人孔林阿美、孔慶文
    分別於警詢、檢察官訊問及原審訊問中指證綦詳，茲分述如
    下：
  1.按新修正刑事訴訟法係於92年2月6日經總統公布施行，而同
    日公布施行之新修正刑事訴訟法施行法增訂第7條之3復規定
    ：「中華民國92年 1月14日修正通過之刑事訴訟法施行前，
    已繫屬於各級法院之案件，其以後之訴訟程序，應依修正刑
    事訴訟法終結之。但修正刑事訴訟法施行前已依法定程序進
    行之訴訟程序，其效力不受影響。」因此，92年 1月14日修
    正通過之刑事訴訟法施行前，已繫屬於法院之案件，證人於
    警詢或檢察官偵查中之證言，其效力不受新修正刑事訴訟法
    之影響（參照最高法院93年度台非字第93號判決、93年度台
    上字第203號判決）。本案係於90年2月19日起（即修正刑事
    訴訟法施行前）繫屬於原審法院，揆諸前開說明，被害人丁○○及證人孔林阿美、孔慶文於警詢、檢察官偵查中之證言
    ，其效力不受新修正刑事訴訟法之影響，合先敘明。
  2.被害人丁○○於警詢中指訴：「由丙○○拉住我，而甲○○
    拿西瓜刀砍我」（見臺北縣警察局瑞芳分局刑事案件偵查卷
    第10頁），於檢訊中指陳：「丙○○、甲○○出來拉著我，
    而孔林阿美有出來阻止，我反抗，後甲○○跑到車上拿出西
    瓜刀，而丙○○拉著我，甲○○就拿刀砍我，甲○○砍我時
    ，丙○○始終一直拉著我，砍第 1刀之後他才放開手。」（
    見偵續字第44號卷第29頁反面），於原審訊問時中亦證稱：
    「當天下午 5點我到孔林阿美家去拜年…我到廁所後出來，
    看到被告丙○○及甲○○開 1部車到門口，他們一下車就衝
    進屋裡，要把我拖出去，叫我到外面談，我不願意，這時孔
    林阿美下來，叫大家住手，後來拉扯間，孔林阿美被推到一
    旁，這時甲○○就到他車上拿 1把西瓜刀要砍我，這時被告
    抓住我的胸口，甲○○要砍我的頭，我有用手去擋，所以手
    挨了1刀，這時被告就放手，甲○○又砍我1刀，砍中我的右
    臉及肩膀」（見原審卷第44頁）等語。已明確指證其於案發
    當日下午 5點許，至證人孔林阿美住處即臺北縣貢寮鄉○○
    街26巷22之7 號拜年，被告丙○○及共犯甲○○亦到該處，
    雙方拉扯間，被告丙○○拉住其胸口，共犯甲○○即到車上
    拿1把西瓜刀朝其頭部、右臉、肩膀砍殺等情。
  3.證人孔林阿美於警詢時證稱：「當時丙○○抓住丁○○，甲○○持刀」等語（見臺北縣警察局瑞芳分局刑事案件偵查卷
    第12頁反面），於原審到庭結證稱：「丁○○當時也在我家
    ，他是我兒子孔慶文的朋友，當天來家裡玩，後來我聽到樓
    下鬧哄哄，我就下樓查看，看見甲○○兄弟 2人與丁○○扭
    打在一起…後來我過去勸架站在他們中間，丙○○手穿過我
    拉住丁○○的胸前的衣服，我推不開，丙○○叫他弟弟甲○○『刀子拿來』…甲○○就去外面，大約2、3分鐘後他拿一
    把長約30公分的西瓜刀進來，就往丁○○砍去，這時丙○○
    仍然緊抓住丁○○不放，後來丁○○被砍中 2刀倒地，從頭
    到尾事情都是發生在我家客廳內」（見原審卷第68、69頁）
    ，於原審89年度訴字第478 號案件（即甲○○殺人未遂案件
    ）法官訊問時證稱：「被告哥哥（即丙○○）拉住告訴人的
    胸部前衣服，我上去攔阻，說現在新年，不要這樣，但被告
    的哥哥，叫被告（即甲○○）去拿刀子，我說不要，但被告
    還是去拿刀子，切西瓜用的，他們殺完後，就走了，發生事
    情是在客廳」、「他哥哥拉住告訴人的胸前，被告殺告訴人
    時，他哥哥還有拉住，但殺完後就放手了」等語（見原審卷
    第95、96頁所附該案卷89年 9月19日訊問筆錄）。已明確證
    述被告丙○○、共犯甲○○與被害人丁○○在其住處之客廳
    內發生爭執、扭打，被告丙○○抓住被害人丁○○胸前衣服
    ，使被害人丁○○無法逃脫，被告丙○○並囑咐共犯甲○○
    拿刀子進來，共犯甲○○即至屋外拿取預藏之西瓜刀 1把返
    回客廳內，持以砍殺被害人丁○○，被害人丁○○被砍中 2
    刀倒地後，被告丙○○與共犯甲○○即離去等情，核與被害
    人丁○○指述之被害情節（已如前述）相符，亦核與證人孔
    慶文證述之情節（詳如後述）相符。
  4.證人孔慶文於原審訊問時證稱：「當時我人在家中 2樓睡覺
    ，丁○○在將近五點時到我家找我，後來丁○○說要到樓下
    上廁所，然後我聽到吵鬧聲，就下樓看到丁○○被甲○○、
    丙○○抓住衣服，當時我媽媽（指孔林阿美）在勸架，另外
    乙○○、何文智站在旁邊沒有出手，我叫他們不要拉，結果
    越勸越糟糕，後來我聽到被告丙○○叫甲○○去拿刀子， 1
    分鐘後甲○○就拿 1把30公分長的鋼刀進來就砍了丁○○脖
    子及手臂，當時被告丙○○用手繼續拉住丁○○，後來丁○○倒地後他們就跑掉了」等語（見原審卷第70頁）。已明確
    證述被告丙○○、共犯甲○○與被害人丁○○在其住處之客
    廳內發生爭執，被告丙○○抓住被害人丁○○胸前衣服，使
    被害人丁○○無法逃脫，被告丙○○並囑咐共犯甲○○拿刀
    子進來，共犯甲○○即至屋外拿取長約30公分之鋼刀 1把返
    回客廳內，持以砍殺被害人丁○○，被害人丁○○被告砍中
     2刀倒地後，被告丙○○與共犯甲○○即離去等情，核與被
    害人丁○○指述之被害情節（已如前述）相符，亦核與證人
    孔林阿美證述之情節（已如前述）相符。
  5.衡諸證人以其所見所聞，就其記憶所及而為之陳述，因時間
    距離長遠就陳述的細節或有不同，證人孔慶文指述共犯甲○○所持之刀子係長約30公分之鋼刀，固與被害人丁○○、證
    人孔林阿美所證述之西瓜刀不同，惟均已明確證述被告丙○○、共犯甲○○與被害人丁○○在其住處之客廳內發生爭執
    、扭打，被告丙○○抓住被害人丁○○胸前衣服，使被害人
    丁○○無法逃脫，被告丙○○並囑咐共犯甲○○拿刀子進來
    ，甲○○即至屋外拿取預藏之刀子 1把返回客廳內，持以砍
    殺被害人丁○○，被害人丁○○被告砍中 2刀倒地後，被告
    丙○○與共犯甲○○即離去等情。而被告丙○○與共犯甲○○共同行兇之西瓜刀長約1尺半至2尺，為單面開鋒，刀鋒銳
    利，為共犯甲○○於原審89年度訴字第478 號案件（即甲○○殺人未遂案件）法官訊問時所自承（見原審卷第81、82頁
    ），核與被害人丁○○指述係遭甲○○持單面開鋒之刀子砍
    殺等情（見原審卷第88頁）相符，並有甲○○庭繪之西瓜刀
    形狀圖在卷足憑（見原審卷第85頁），堪認共犯甲○○係持
    長約1尺半至2尺之西瓜刀砍殺被害人丁○○。是尚不得以證
    人孔慶文指證共犯甲○○所持凶器，與被害人丁○○、共犯
    甲○○以及證人孔林阿美所供之用語不同，而認證人孔慶文
    之證言不可採之依憑。參以證人孔林阿美、孔慶文與被告丙○○間並無仇恨怨隙，且證人孔林阿美尚係共犯甲○○之乾
    媽，是證人孔林阿美、孔慶文應無設詞誣陷被告之動機，其
    等所言，堪信為真。是被告丙○○當時確有以手拉住被害人
    丁○○胸前衣服，使被害人丁○○無法逃脫，並囑由共犯甲○○至車上拿預藏之西瓜刀，持之砍殺被害人丁○○等情。
(二)、被告丙○○於警詢中供稱：「我因之前與盧坪坪城貨款問題
    而與之起爭執，…看到丁○○由屋內拿出菜刀來揮舞並劃破
    我的上衣，之後我便看到我弟弟由我背後衝出與對方揮砍 2
    刀…」（見臺北縣警察瑞芳分局刑事卷第 7頁），於檢訊中
    供稱：「我與甲○○ 2人抱住丁○○，後來放開他，他就進
    入屋內拿菜刀要砍我，我往後躺，後來就看到盧受傷，後來
    我覺得很亂，就離開了」（見偵字第1577號卷第11頁背面）
    、「甲○○當時也往外跑，盧拿刀要砍我時，我身體往後倒
    ，未砍到我，同時我弟弟為保護我，就打盧，我看到他流血
    ，就跑走」（見偵字第4083號影印卷第19頁），於原審審理
    時供稱：「…這時丁○○衝到廚房，然後拿出 1把尖型的菜
    刀衝出來，我弟弟就說他們都拿東西，你還不趕快跑，我就
    跟甲○○跑出來，他追出來向我揮砍好幾下，我一直退就絆
    倒在地」」（見原審卷第15頁）；共犯甲○○於原審審理時
    供稱：「我一放手，盧就往廚房衝，我就大聲說他去拿刀，
    叫我大哥趕快跑，後來回頭看到盧刀一直揮舞，我一時情急
    ，剛好看到盧的車上有 1把長約50公分的西瓜刀，因為車窗
    未搖上，我就伸手進去拿，拿出後我心想擊退他，他也衝上
    前來揮舞刀子，過程中就讓他手臂受傷」（見原審卷第16、
    17頁）等語。固一致供稱當時係因被害人丁○○持菜刀欲加
    砍殺，被告丙○○因此跌坐在地，共犯甲○○始自屋外被害
    人丁○○車上取得西瓜刀 1把欲逼退被害人丁○○，過程中
    不慎傷及被害人丁○○等情。惟關於被害人丁○○持菜刀時
    有無具體加害被告丙○○之動作、加害之程度部分，被告丙○○及共犯甲○○前後所為之供述並不一致，而被害人丁○○則否認當時曾持菜刀。經查：
  1.證人孔慶文於警詢時證稱：「他（丁○○）有持 1把菜刀自
    衛」等語（見臺北縣警察局瑞芳分局刑事案件偵查卷宗第14
    頁），於原審調查中證稱：「告訴人丁○○也沒有叫我拿傢
    伙出來這種話，另外我事後也沒有拿菜刀衝出來」等語（見
    原審卷第70頁），於原審另案89年訴字第 478號案件（即甲○○殺人未遂案件）法官訊問時到庭具結證稱：「（整個過
    程中丁○○有拿刀？）那是生銹我弟弟在用的刀子，丁○○
    叫我拿給他，但我沒有拿，這刀子放在我弟弟用來釣魚之零
    件內」、「（有人拿刀子給丁○○）沒有，他確實沒有拿刀
    子」（見原審卷第103頁反面、第104頁所附該案卷89年11月
    22日訊問筆錄）、「（為何與警訊中所言不同）我沒有拿給
    他，我現在所言才對」（見原審卷第 104頁所附該案卷89年
    11月22日訊問筆錄）等語。關於被害人丁○○究有無持刀乙
    節，所供雖前後不一致，惟已證述其於警詢時之證言並非屬
    實。另證人孔林阿美於原審調查中亦證稱：「（丁○○當時
    有無進廚房拿菜刀出來砍）沒有」等語（見原審卷第69頁）
    。證人孔慶文、孔林阿美此等證詞皆證述被害人丁○○案發
    當時並未至廚房取菜刀。
  2.證人孔慶祥於本院前審調查時證稱：「被害人拿菜刀在揮，
    丙○○跑出去後跌倒，而沒砍到，甲○○跑出去也拿 1把西
    瓜刀來，何處拿我不知，他 2人甲○○、被害人在外面互砍
    ，丙○○也跑出來，他手沒東西，也沒說殺，也沒敢過去阻
    擋，因 2把刀在揮，砍沒幾下，甲○○砍到被害人手，被害
    人跌倒，說手斷掉，身上有無傷，我不知，丙○○看到後就
    跑了」、「（當時有無聽到丙○○叫甲○○拿刀進來？）沒
    有」、「（被害人被甲○○殺傷時，丙○○在作何？）只在
    一旁看」、「他（丙○○）是被被害人拿菜刀追出而跌倒，
    是在屋外」、「（他們互砍時，你與乙○○在何處？）在屋
    外看」、「（孔慶文與你母親在何處？）在門口」、「（他
    們互砍很久否？）沒多久，大約1、2分鐘左右，甲○○先跑
    出來，丙○○跑出來跌倒，被害人拿菜刀追出來，要砍，不
    敢砍」等語（見本院前審卷第48至50頁）；證人何文智於原
    審訊問時證稱：「…我看到丁○○拿 1把菜刀出來，我當時
    害怕就先離開，回頭看到甲○○拿刀，當時被告丙○○跌坐
    在地上，我後來回頭時有看到孔慶文拿 1把菜刀衝出來」等
    語（見原審卷第71、72頁），本院前審調查時證稱：「殺時
    沒看到，我看到被害人與丙○○兄弟他們吵架，…，孔慶祥
    母親去拉甲○○，要他們不要吵，結果被害人不高興，跑去
    拿菜刀，…，被害人拿刀衝出來時先遇到丙○○，我就跑了
    ，怕被殺到，我跑到大路上，看到被害人倒在外面，看到流
    血，不知是何人殺的，該是他兄弟所殺」、「（有無看到丙○○跌倒？）他是過門檻後跌倒，我看他跌倒就怕，跑走了
    」等語（見本院前審卷第50頁）；證人乙○○於本院前審調
    查時證述稱：「因巧遇被害人，吳家兄弟要他出去談，他不
    願意，他在那大叫，一直要在旁邊拿東西，吳家兄弟一起上
    去要抱住他，孔母下來，要他們不要這樣，說讓他處理，被
    害人說好，吳 2人就放開他，而被害人直衝入廚房拿菜刀出
    來要殺他們，是針對丙○○，丙○○沒進廚房，在客廳看到
    他拿菜刀出來，就往後退，甲○○先跑出去，被害人一直追
    丙○○，我看到丙○○跌倒，是在外面，我與孔慶祥在庭外
    ，是靠馬路地方，甲○○看他哥哥跌倒，差點被被害人砍到
    ，甲○○出去後，回來就拿刀，看不清楚是什麼刀，是長長
    的刀，而他2人有揮刀，丙○○沒站起來，被害人揮到第1刀
    時有爬起來，說不能這樣，我也一直退，只看到砍 1刀，但
    揮很多刀，被害人被砍 1刀就倒在屋外地上」、「（看到丙○○跌倒在地，甲○○過來砍被害人是多久時間？）時間很
    短，只有幾秒鐘。」、「（當時他們在砍時，你做何？）我
    在庭外看」、「（看到被害人砍到那裡？）手部」、「（甲○○去那拿刀？）沒看到」等語（見本院前審卷第51至53頁
    ）。上揭證人孔慶祥、何文智、乙○○之證詞固均證稱看見
    被害人丁○○手持菜刀出來，但與前開證人孔林阿美、孔慶
    文之證言不一致。且依此證詞，其等因見被害人丁○○持菜
    刀即行離開現場，故均未能證明共犯甲○○係因被告丙○○
    遭受現時不法侵害下，始持西瓜刀攻擊告訴人，而有正當防
    衛之事由。
  3.至證人乙○○雖於本院前審證稱被害人一直追丙○○，看到
    丙○○在外面跌倒，甲○○看他哥哥跌倒，差點被被害人砍
    到，就出去拿刀，而他 2人有揮刀，丙○○沒站起來，及看
    到被害人被砍到手部云云。惟查，證人乙○○於警詢時係證
    稱：「當時我正在上述地址與孔林阿美的小兒子孔慶祥在屋
    外聊天，後來聽見屋內傳來吵鬧聲，才知丁○○與丙○○即
    甲○○起爭執，…，同時看見丁○○進入廚房拿菜刀出來，
    向丙○○砍去，並傷到該員之上衣，因當時我看見情形竟然
    這麼嚴重，之後因害怕就先行離開，其他的事我就不知道了
    」、「當時只有丁○○ 1人拿菜刀，並無看見甲○○及丙○○拿任何武器」等語（見臺北縣警察局瑞芳分局刑事案件偵
    查卷第15、16頁），於檢訊時證稱：「我沒看到有人拿西瓜
    刀」、「（看到丙○○拿刀砍人？）沒有，當時我在屋外看
    見丙○○、甲○○、丁○○在拉扯，…，丁○○就到廚房拿
    1 把菜刀出來，丁○○追著丙○○，丙○○就跑掉，我也離
    開回家」（見偵續字第44號卷第18頁反面、第19頁），嗣至
    原審訊問時亦證述稱：「到現場，甲○○先進去，隨後丙○○也一起進去，丁○○剛好從廁所方向出來，然後丙○○要
    丁○○到外面去談，盧不肯出去，後來乾媽說由她作主，丙○○及甲○○就放手，盧就衝到廚房拿 1把菜刀出來揮舞，
    我就趕快跑回家，他們互砍時，我沒看到」等語（見原審卷
    第18頁），綜上證人乙○○數次證述，均陳稱未看到甲○○
    砍傷被害人之情事，甚至證稱未看到丙○○及甲○○有持任
    何武器，然於本院前審卻能明確陳稱被害人與甲○○互砍之
    情節，則其所證前後不符已有疑義，且其於本院前審亦證述
    稱甲○○與被害人互砍時其在庭外觀看，然又證稱沒看到甲○○去何處拿刀，參之被害人及被告之車輛均係停放於案發
    現場外之屋前空地（即屋亭）（見原審卷第130 頁之現場圖
    ），若證人果係於庭外觀看，衡情應會看到甲○○至車上拿
    刀，則證人乙○○上開於本院前審所證互有矛盾，亦有所不
    合理之處，不足採信，併此敘明。
  4.又倘認被害人丁○○確曾持菜刀，何以共犯甲○○未隨手以
    現場之物品助其兄即被告加以抵擋，或即走避，竟可從容轉
    身走出屋外1、2分鐘後始取回西瓜刀重返現場？且於此段時
    間內被告丙○○已抓住被害人胸前衣服（已如前述），被害
    人既已手握菜刀，且其雙手均可自由活動，此時竟不以其所
    持之菜刀，揮砍被告丙○○，使之鬆手，反任憑被告抓住其
    胸部，衡諸常情，即有未有合。再者，嗣告訴人丁○○目睹
    共犯甲○○持西瓜刀朝其頭部砍殺，竟又捨手中所握之菜刀
    不用，反而以右手擋開共犯甲○○所持之利刃，亦與經驗法
    則不符。是被告丙○○辯謂告訴人手持菜刀乙節，即屬可疑
    。參以證人孔林阿美及孔慶文與被告丙○○間並無仇恨怨隙
    ，證人孔林阿美尚係共犯甲○○之乾媽，其等之證言應無偏
    頗之虞，而證人孔慶祥、何文智、乙○○均係被告丙○○之
    友人，其等之證言不免有偏頗之虞，自應以證人孔林阿美、
    孔慶文所言，較為可採。況且，關於被害人持菜刀時有無具
    體加害被告丙○○之動作、加害之程度部分，被告丙○○及
    共犯甲○○前後所為供述並不一致，而證人孔慶祥、何文智
    、乙○○之證詞亦未能證明共犯甲○○係因被告丙○○遭受
    現時不法侵害之情形下，始持西瓜刀攻擊告訴人，而有正當
    防衛之事由，均已如前述。從而，尚難以證人孔慶祥、何文
    智、乙○○前開證詞，即認共犯甲○○係因被告丙○○遭受
    現時不法侵害之情形下，始持西瓜刀攻擊告訴人，而有正當
    防衛之事由。被告丙○○前開辯解，不足採信。
(三)、而被告丙○○於原審89年度訴字第 478號案件（即甲○○殺
    人未遂案件）審理時供稱：「事後他（指共犯甲○○）說他
    往外跑，看到車上有亮亮的，就去拿，車子是告訴人的，之
    前被告就有告訴我說告訴人在車上有刀子」云云（見原審卷
    第111 頁）；共犯甲○○於本案原審亦供稱：「…盧就往廚
    房衝，我就大聲說他去拿刀，叫我大哥趕快跑，後來回頭看
    到盧拿刀一直揮舞，我一時情急，剛好看到盧的車上右前座
    椅上有 1把長約50公分的西瓜刀」云云（見原審卷第16頁）
    。惟查，被害人丁○○當天早於被告等人抵達現場，欲向孔
    林阿美拜年，事前並不知悉被告等人稍後也會前來，應無預
    藏西瓜刀於自己車內，甚至未予藏匿於車內隱密之處，而直
    接攤放在車前座椅上之理。又該把西瓜刀若非被告丙○○及
    共犯甲○○預先攜帶藏於自己車內，則以當時事態之緊急，
    共犯甲○○何以竟能於倉皇間跑出屋外，一眼即看到被害人
    丁○○車前座椅上之西瓜刀？且若如共犯甲○○所稱彼要進
    去屋內前就看見該把西瓜刀，且被害人之車窗未關閉（見原
    審卷第81頁），何以未事先取出以避險？凡此諸多不合事理
    之情，均足證被告上開辯解，係事後卸責之詞，殊難採信。
(四)、又被告丙○○辯稱起爭執在屋內，發生事情在屋外云云，證
    人孔慶祥、何文智、乙○○亦均證稱案發現場係在屋外，而
    非客廳等語，已如前述。然證人孔林阿美迭次證稱案發地點
    係於渠家中之客廳，已如上述，被害人丁○○亦為如此陳述
    ，且觀之承辦員警之現場採證照片六幀所示（見臺北縣警察
    局瑞芳分局刑事案件偵查卷第21、22頁），證人孔林阿美家
    之客廳遍佈血跡，雖騎樓及亭外亦有些許血跡，然呈現點狀
    分布，而非如客廳係大片分布，則案發現場應如證人孔林阿
    美及被害人所證稱係在客廳，應堪認定，則被告上開所辯及
    證人等上開所證案發現場係在屋外等情，顯係飾卸及迴護之
    詞，不足採信。另證人孔慶祥雖又證稱當時沒聽到丙○○叫
    甲○○拿刀進來等語（已如前述），然其亦自承其當時係於
    屋外觀看，則本件案發地點既係在屋內客廳中，而在屋內之
    證人即孔林阿美及孔慶文（即證人孔慶祥之母及兄）均證述
    有聽到被告丙○○叫其弟甲○○拿刀子，則自不得以距離案
    發現場較遠之證人孔慶祥之上開證述即遽認被告並未有叫其
    弟甲○○拿刀子之舉，則證人孔慶祥上開證述亦不得為對被
    告有利之認定。
(五)、被害人丁○○雖指訴被告丙○○係與共犯甲○○及乙○○、
    綽號「蚊子」之何文智等人一起下車進屋與其拉扯，然證人
    何文智證稱彼當時係在附近收九孔菜，聽到吵鬧聲才入內觀
    看，並未參與鬥毆（見原審卷第71、72頁），證人孔林阿美
    、孔慶文亦均證稱乙○○、何文智雖在場但未出手（見原審
    卷第68、70頁），則若彼等亦有共同殺人之犯意連絡，應無
    站立旁觀之理，此部分之指訴，尚無可採；又證人孔慶文、
    何文智雖均證稱案發當時被告方面共有 2把刀（見原審卷第
    70、72頁），然此除為被告丙○○否認外，證人孔林阿美亦
    證稱只看到 1把西瓜刀而已（見原審卷第71頁），復無其他
    證據可資證明，則此部分之證述，亦不足採。
(六)、被告丙○○與共犯甲○○共同行兇時，所使用之西瓜刀長約
    1尺半至2尺，為單面開鋒，刀鋒銳利，為共犯甲○○於原審
    89年度訴字第 478號案件（即甲○○殺人未遂案件）法官訊
    問時所自承，被害人丁○○亦指述綦詳，堪認共犯甲○○係
    持長約1尺半至2尺之西瓜刀砍殺被害人丁○○，已如前述。
    而人之頭部、頸部為人體重要部位，且極脆弱，持上開利器
    加以砍殺，足以致人於死，此為一般人及被告丙○○所明知
    ，被告丙○○卻抓住被害人丁○○，並囑由共犯甲○○持西
    瓜刀砍向被害人丁○○之頭部及右頸部，致其受有右臉皮缺
    損、右手臂切割傷併尺骨骨折、神經、血管及肌腱斷裂、右
    頸部撕裂傷等嚴重傷害，有長庚紀念醫院基隆門診中心診斷
    證明書一紙在卷（見臺北縣警察局瑞芳分局刑事案件偵查卷
    第17頁）可佐，足見被告丙○○與共犯甲○○有殺人犯意甚
    明。
(七)、被告丙○○雖辯稱係因案發現場至上開醫院之距離稍遠，致
    被害人之傷勢加劇等語（見原審卷第170 頁）。然查，依臺
    灣基隆地方法院89年訴字第 478號（即甲○○殺人未遂案件
    ）刑事判決書所載之長庚紀念醫院基隆門診中心長庚院基
    字第1320號函覆意見，被害人送醫時右頸之傷口傷及外頸靜
    脈，流血極多，右腕傷及尺動脈，流血極多，剛至急診時血
    壓偵測不到，而且血色素降至7.8（正常男子為 13.5至17.5
    ），呈休克狀態，有生命危險，有臺灣基隆地方法院89年訴
    字第478 號刑事判決附卷可參（見原審卷第139至141頁）。
    是縱令如被告所辯係因案發現場至上開醫院之距離稍遠，固
    有可能造成被害人之傷勢加劇，然衡諸前揭事證，被告殺人
    之故意灼然甚明，其辯解無足可採。且被告與甲○○砍殺被
    害人後即逃逸無蹤，而由孔林阿美囑其子孔慶文將之送醫，
    為證人孔林阿美證述在卷，被告丙○○有殺人之故意，堪予
    認定。
(八)、由上述被告丙○○、共犯甲○○因與被害人丁○○發生爭執
    後，被告丙○○抓住被害人丁○○胸前衣服，使被害人丁○○無法逃脫，並囑咐共犯甲○○拿刀子進來，共犯甲○○即
    至屋外拿取預藏長約 1尺半至2尺西瓜刀1把返回客廳內，持
    以砍殺被害人丁○○，致被害人受有前開之傷害等情觀之，
    被告丙○○於抓住被害人丁○○胸前衣服，使被害人丁○○
    無法逃脫，並囑咐共犯甲○○拿刀子進來之時，應已萌生殺
    人之犯意，又因事起瞬間，雖未見被告丙○○和甲○○二人
    有何謀議，然揆之被告丙○○抓住被害人丁○○胸前衣服，
    共犯甲○○立即依被告丙○○之言持刀返回客廳，並持以砍
    殺被害人丁○○，以及本案所使用之凶器西瓜刀為被告丙○○與共犯甲○○事先預藏於其車上等情（詳如前述），顯然
    二人於行為時，彼此間係基於相互之認識，相互間對殺人有
    默示之合致，參之最高法院73年台上字第1886號判例：「共
    同正犯之意思聯絡，不限於事前有所協議，其於行為當時，
    基於相互之認識，以共同犯罪之意思參與者，亦無礙於共同
    正犯之成立」及73年台上字第2364號判例：「意思之聯絡並
    不限於事前有所謀議，即僅於行為當時有共同犯意之聯絡者
    ，亦屬之，且其表示之方法，亦不以明示通謀為必要，即相
    互間有默示之合致，亦無不可」之意旨，其二人自屬有殺人
    之犯意聯絡，且有行為之分擔，為共同正犯。
(九)、此外，復有現場照片11張、勘驗筆錄暨現場圖附卷可稽（見
    臺北縣警察局瑞芳分局刑事案件偵查卷第21、22頁，及原審
    卷第125至130頁），事證明確，被告丙○○犯行堪可認定，
    應依法論科。
三、查被告丙○○於右揭時間、地點，與共犯甲○○共同基於殺
    人之故意，由其抓住被害人，並囑由共犯甲○○持西瓜刀砍
    殺被害人頭頸部，被害人經送醫救治幸未致死，核其所為，
    係犯刑法第271 條第2項、第1項之殺人未遂罪。其著手於殺
    人行為構成要件之實行，而未致被害人死亡之結果，其行為
    尚屬未遂，爰減輕其刑。被告與共犯甲○○就持刀砍殺被害
    人之犯行，有犯意聯絡與行為分擔，已如前述，應論以共同
    正犯（參照最高法院65年度臺上字第590 號判例意旨）。查
    被告前曾受如事實欄所載有期徒刑之執行，此有本院被告全
    國前案紀錄表、臺灣高等法院檢察署到案紀錄簡覆表附卷可
    考（本院卷第6至8頁，本院前審卷第10至11頁），其於有期
    徒刑執行完畢後 5年以內，再犯本件最重本刑為有期徒刑以
    上之刑之罪，為累犯，應加重其刑（死刑及無期徒刑部分依
    法不得加重），並依法先加後減之。檢察官移送併案審理（
    臺灣基隆地方法院檢察署89年度偵字第4083號）與原起訴部
    分為同一事實，自在本院審理範圍內，併此敘明。
四、原審法院以被告丙○○所犯事證明確，予以論罪科刑，固非
    無見。惟查：(一)、原審認被告丙○○與共犯甲○○就持刀砍
    殺被害人之犯行，應論以共同正犯，惟於原判決事實並未敘
    述被告丙○○與共犯甲○○就殺害被害人之行為，究如何具
    有「犯意之聯絡」，理由內亦未詳加說明所憑之證據，其判
    決理由不備，即有未洽；(二)、另告訴人丁○○並未自前揭案
    發處之廚房取出菜刀 1把拿於手中，已如前述，原審未予詳
    察，遽認告訴人見丙○○等人多勢眾，惟恐吃虧，而由前揭
    案發處廚房取出菜刀，其認事亦有未當。被告提起上訴，否
    認有殺人未遂之犯行，固無理由。惟原判決既有上開可議之
    處，自應由本院予以撤銷改判。爰審酌被告偶因金錢糾紛即
    萌殺意，危害他人生命身體法益至深且鉅，犯後猶飾詞諉責
    ，未見悔意，亦未與被害人和解賠償所受損害，且其前曾受
    如事實欄所載有期徒刑之執行，其於有期徒刑執行完畢後五
    年以內，再犯本件最重本刑為有期徒刑以上之刑之罪，為累
    犯，惟其在共犯結構地位上之惡性未如共犯甲○○，此可自
    其於甲○○第 1刀砍傷被害人後即鬆手之情得悉，顯見良心
    未泯等一切情狀，量處如主文所示之刑，以示儆懲。被告丙○○與共犯甲○○共同行兇所用之西瓜刀 1把，並未扣案，
    且據共犯甲○○供承業已將該刀丟棄於事發現場，不知道該
    刀現在何處等語，顯已滅失，自毋庸諭知沒收，併此敘明。
據上論斷，應依刑事訴訟法第369條第1項前段、第364條、第299
條第1項前段，刑法第28條、第271條第2項、第1項、第47條、第
26條前段，判決如主文。
本案經檢察官陳宏達到庭執行職務。
中　　華　　民　　國　　94　　年　　6 　　月　　22　　日
                  刑事第八庭審判長法　官　吳　敦
                                  法  官　張傳栗
                                  法  官　沈宜生
以上正本證明與原本無異。
如不服本判決，應於收受送達後十日內向本院提出上訴書狀，其
未敘述上訴之理由者並得於提起上訴後十日內向本院補提理由書
（均須按他造當事人之人數附繕本）。
                                  書記官　陳雅加
中　　華　　民　　國　　94　　年　　6 　　月　　23　　日
附錄：本判決論罪科刑法條全文
刑法第271條
殺人者，處死刑、無期徒刑或10年以上有期徒刑。
前項之未遂犯罰之。
預備犯第1項之罪者，處2年以下有期徒刑。
